【裁判字號】    92,判,376
【裁判日期】    920410
【裁判案由】    建築法
【裁判全文】
最  高  行  政  法  院  判  決                    九十二年度判字第三七六號
    上  訴  人  甲○○
    被 上訴 人  臺北縣政府
    代  表  人  乙○○
右當事人間因建築法事件，上訴人不服中華民國九十一年一月十七日臺北高等行政法
院九十年度訴字第二八一二號判決，提起上訴。本院判決如左：
    主  文
原判決廢棄，發回臺北高等行政法院。
    理  由
本件上訴人起訴主張：參照司法院釋字第五○三號解釋意旨，上訴人擺設電子遊戲機
之單一行為，依法應僅受一次處罰，否則即已違一事不二罰原則，被上訴人以上訴人
違反商業登記法及建築法科以二次性質及種類相同之罰鍰處分，顯有重複處罰情形。
且裝置電子遊戲機時間僅短短數日，總計收益不過數千元，上訴人因配偶已亡故，又
有三名子女尚待扶養，上訴人事前僅知電子遊戲機已為經濟部檢驗合格，確實不知擺
設電子遊戲機須另行申請，亦屬情有可原，然被上訴人並未斟酌上訴人上述情況，逕
以建築法第九十條規定之最高罰鍰科處上訴人，有違建築法該條規定罰鍰最低額及最
高額而授權主管機關就具體事實有裁量權限之目的，實有違法及不當。況上訴人係第
一次擺設電子遊戲機，遊戲機僅有五檯，皆不具賭博性，亦未有任何危害建築安全之
改建、變更建築物行為，且一經警局查獲後立即停止繼續擺設，然被上訴人於上訴人
停止變更使用，行政目的已達成後，仍科處上訴人最高之新臺幣（下同）三十萬元罰
鍰，顯有違反比例原則及濫用其裁量權之違法處。又若商號被查獲擺設機具者，未依
擺設期間、機具類型等具體事實、情節作為處罰根據，硬性以查獲檯數計算處罰金額
，亦有違法律授權目的及釋字第四二三號解釋之處。為此，請判決撤銷原處分及訴願
決定云云。被上訴人則以：上訴人經營登記範圍以外之電子遊戲場業業務行為，係觸
犯商業登記法；將建築物擅自變更為電子遊戲場使用之行為，係觸犯建築法，查此二
行為之不法內涵皆不相同，規範目的亦不同，而釋字第五○三號解釋所論之不法內涵
相同之單一行為（漏稅行為），不可同等論之。該址經被上訴人所屬建設局以違反商
業登記法罰鍰三萬元，而被上訴人所屬工務局依違反建築法裁罰上訴人三十萬元，二
者不法內涵不同，裁罰依據亦非引用相同法規，應無涉及一案二罰。又被上訴人對違
規經營電玩業者依案例類型及情節輕重，訂定裁量基準，凡建築物使用人經營電玩業
者：三十萬元；建築物所有權人供他人經營電玩業者：初犯十萬元，再犯三十萬元；
一般商號擺設電玩機具者：一檯罰六萬元，二檯十二萬元，依此遞增至五檯以上三十
萬元。本件經查現場擺放五檯電玩，被上訴人以上訴人違反建築法第七十三條，而依
同法第九十條規定，於八十九年十月三日以八九北府工使字第三七三一一七號行政處
分書，裁處建築物所有人三十萬元罰鍰，並無違及比例原則。另鑑於電子遊藝場業對
社會風氣素有不良影響，對青少年身心健康之危害與偏差行為之形成具有顯著相關，
被上訴人基於前開管理目的，訂立「台北縣電子遊藝場業管理方案」─「不准新設」
、「監督合法」、「清剿非法」，以及未來各項嚴格取締之作為，同時進行多項前置
宣導措施（包括於八十七年三月十三日寄發「敬告合法業者函」三十封，要求合法業
者嚴予自律、同月十八日寄發「敬告屋主函」四百八十五封，呼籲房屋所有權人儘速
排除將自有房屋供人非法使用、同月二十五日寄發「勸導同學函」五十二萬封，請臺
北縣各國中、小學學生勿涉足電玩場所），並曾於報章、媒體公布，讓全縣縣民週知
，且呼籲業者自重，不以任何「巧立名目」、「掛羊頭賣狗肉」之變相方式經營電子
遊藝場業務，惟上訴人卻知法犯法，基於上述因由，被上訴人採最重罰鍰並無違誤云
云，資以抗辯。
原審斟酌全辯論意旨及調查證據之結果，以本件上訴人於其所有臺北縣樹林市○○街
一九二號一樓建築物擺設電子遊戲機五檯，上訴人未經領得變更使用執照而變更建築
物使用及為經營登記範圍以外之電子遊戲場業業務之違章行為，應分別依建築法、商
業登記法之規定，處罰其未維護建築物合法使用之行為，以及經營登記範圍以外之業
務之行為；其處罰之行為、要件、依據及目的，均非相同，自不生一事數罰之問題。
上訴人既為系爭建築物之所有人，其未經許可變更使用，違規者乃屬上訴人，以上訴
人為受處分人，於法自無不合。又建築法第九十條規定，違反同法第七十三條後段規
定擅自變更使用者，處六萬元以上三十萬元以下罰鍰並勒令停止使用，乃賦予主管機
關行政裁量權，主管機關於法定範圍內依違規經營電玩業者之案例類型及情節輕重，
訂定裁量基準，認擺放五檯電玩以上者，違章情節嚴重，對社會風氣素有不良影響，
對青少年身心健康之危害與偏差行為之形成具有顯著相關，為貫徹行政管理目的，被
上訴人以上訴人違反建築法第七十三條後段規定，依同法第九十條以最高罰鍰三十萬
元科處上訴人，尚難指為違背比例原則、裁量濫用或法律授權目的。綜上，本件上訴
人未經領得變更使用執照而擅自變更建築物之使用，其事證明確，被上訴人裁處上訴
人三十萬元罰鍰並勒令停止使用，徵諸首開規定，洵屬有據，訴願決定予以維持，亦
無不合，為其判斷之基礎。
上訴人除執前詞外，復以：被上訴人為證明其作成之行政處分未違反比例原則，曾於
原審提出被上訴人法制室就電玩業相關問題研商意見，然該研究意見，是否即係針對
違背建築法而作成，抑或對於其他特別電玩法規制定之處罰規範及裁罰標準？該研商
意見第（二）點「建築法另有其立法意旨，不宜未明理由，恣意以該法處分」等語
，意義及所指為何？均不清楚，然原審未依職權傳喚被上訴人法制室人員到院說明，
即逕以被上訴人提出之片面研究意見，認定被上訴人依三十萬元（擺設五檯以上）科
處最高罰鍰之行政處分，未違背比例原則，原審判決顯然有未依職權調查證據之違法
。又縱使被上訴人於原審提出之研究意見，確可適用於系爭案例，然此項行政規則亦
因其未依擺設期間、機具類型等具體事實、情節作為處罰根據，而硬性以查獲檯數計
算處罰金額，而違反司法院釋字第四二三號解釋，應屬無效，然原審未究明前述法律
位階關係，仍以該行政規則為判決之基礎，原審判決實有判決不備理由及不適用法規
之違法云云，請求判決廢棄原審判決，發回原審法院更審。經查，「一事不兩罰」（
包括一事不再罰），乃現代民主法治國家之基本原則，此乃避免因法律規定之錯綜複
雜，致人民單一違反行政法義務之行為，遭受數個不同法律之處罰，而使人民承受過
度不利之後果。所謂單一行為，包括自然的單一行為及法律的單一行為在內。本件依
原審認定之事實，上訴人並未將系爭建物整修改變結構，僅有一未經許可擅自將系爭
建物變更使用為「電子遊藝場業」之違法行為，亦即上訴人僅有在其開設之雜貨店擅
自擺設電玩五檯營業之單一行為，至臻明確。是以，上訴人之一行為致違反電子遊戲
場業管理條例或商業登記法及建築法規定，兩者應擇一從重處斷，始符法制。惟被上
訴人若擇一處罰確定，應認已達行政罰之目的，自不得再為科罰。本件被上訴人早於
八十九年九月十九日以八九北府建管字第三五六七五七號函，以上訴人違反商業登記
法第三條為由，依同法第三十二條第一項科處罰鍰三萬元，並命令停止營業確定在案
，卻另於同年十月三日以八九北府工使字第三七三一一七號函，以上訴人違反建築法
第七十三條為由，依同法第九十條第一項規定，再科處罰鍰三十萬元，即將上訴人單
一擺設電玩營業之行為，造成「違反兩個法律效果」，誤為上訴人「有兩種不同態樣
之違法行為」，致適用兩個法律規定併罰，適用法規不無違誤。至被上訴人答辯所舉
原審法院八十九年度訴字第一六三○號及八十九年度訴字第二二五六號確定判決之見
解，核屬個案，自無拘束本院之效力。從而，原審判決遽為上訴人不利之判決，顯於
法有違，上訴論旨指摘原判決違法，求為廢棄，為有理由。
據上論結，本件上訴為有理由，依行政訴訟法第二百五十六條第一項、第二百六十條
第一項，判決如主文。
中    華    民    國    九十二      年      四        月      十        日
                    最 高 行 政 法 院  第 四 庭
                                審 判 長 法  官      廖  政  雄
                                         法  官      趙  永  康
                                         法  官      林  清  祥
                                         法  官      鍾  耀  光
                                         法  官      姜  仁  脩
右  正  本  證  明  與  原  本  無  異
                                         法院書記官  莊  俊  亨
中    華    民    國    九十二      年      四        月      十        日


司法院資訊處製作；財團法人民間司法改革基金會備份。
